ACORDAO-COMPLETO-2488984

ACÓRDÃO 9828/2021 ATA 25/2021 - PRIMEIRA CÂMARA

Vistos, relatados e discutidos estes autos de processo de tomada de contas especial instaurada pelo Fundo Nacional de Desenvolvimento da Educação em face da omissão na prestação de contas quanto aos recursos repassados por força do Convênio 700623/2011,
ACORDAM os Ministros do Tribunal de Contas da União, reunidos em sessão da Primeira Câmara, ante as razões expostas pelo relator, em:
9.1. com fundamento nos arts. 1º, inciso I, e 16, inciso III, alíneas "a" e "c", da Lei 8.443/1992 c/c os arts. 19 e 23, inciso III, da mesma Lei, e com os arts. 1º, inciso I, 209, inciso III, 210 e 214, inciso III, do RITCU, julgar irregulares as contas do sr. Antônio do Nascimento Guimarães (XXX.429.852-XX) , condenando-o ao pagamento da quantia abaixo discriminada, com a fixação do prazo de 15 (quinze) dias, a contar da notificação, para comprovar, perante o Tribunal (art. 214, inciso III, alínea "a", do RITCU) , o recolhimento da dívida aos cofres do Fundo Nacional de Desenvolvimento da Educação, atualizada monetariamente e acrescida dos juros de mora, calculados a partir da data indicada até a do efetivo recolhimento, na forma prevista na legislação em vigor: 
	Data de ocorrência
	Valor histórico (R$) 

	11/7/2013
	51.709,70

9.2. aplicar ao sr. Antônio do Nascimento Guimarães (XXX.429.852-XX) multa no valor de R$ 8.000,00 (oito mil reais) , nos termos do art. 57 da Lei 8.443/1992 c/c o art. 267 do RITCU, fixando-lhe o prazo de quinze dias, a contar da notificação, para comprovar, perante o Tribunal (art. 214, inciso III, alínea "a", do RITCU) , o recolhimento da dívida aos cofres do Tesouro Nacional, atualizada monetariamente desde a data do presente acórdão até a do efetivo recolhimento, se for paga após o vencimento, na forma da legislação em vigor;
9.3. autorizar, nos termos do art. 28, inciso II, da Lei 8.443/1992, a cobrança judicial das dívidas, caso não sejam atendidas as notificações;
9.4. autorizar, caso solicitado, o pagamento das dívidas em até 36 (trinta e seis) parcelas mensais e consecutivas, nos termos do art. 26 da Lei 8.443/1992 c/c o art. 217 do RITCU, fixando o prazo de 15 (quinze) dias, a contar do recebimento da notificação, para comprovação perante o Tribunal do recolhimento da primeira parcela, e de 30 (trinta) dias, a contar da parcela anterior, para comprovação do recolhimento das demais parcelas, devendo incidir sobre cada valor mensal, atualizado monetariamente, os juros de mora devidos, na forma prevista na legislação em vigor;
9.5. alertar o responsável de que a inadimplência de qualquer parcela acarretará o vencimento antecipado do saldo devedor;
9.6. dar ciência da presente deliberação ao Procurador-Chefe da Procuradoria da República no Estado do Pará, nos termos do § 3º do art. 16 da Lei 8.443/1992 c/c o § 7º do art. 209 do RITCU; e
9.7. dar ciência do presente acórdão ao responsável, ao FNDE e à Prefeitura Municipal de Concórdia do Pará/PA.

Tomada de contas especial decorrente da omissão no dever de prestar contas de convênio cujo objeto era a aquisição de mobiliário para equipar escolar no âmbito do Programa Nacional de Reestruturação e Aparelhagem da Rede Escolar Pública de Educação Infantil - PROINFÂNCIA.

Primeira Câmara

3. Interessados/Responsáveis:
3.1. Responsável: Antônio do Nascimento Guimarães (XXX.429.852-XX)

13.1. Ministros presentes: Walton Alencar Rodrigues (Presidente), Benjamin Zymler (Relator) e Jorge Oliveira.
13.2. Ministro-Substituto convocado: Augusto Sherman Cavalcanti.
13.3. Ministro-Substituto presente: Weder de Oliveira.

BENJAMIN ZYMLER

Adoto como relatório, com alguns ajustes de forma, a instrução elaborada no âmbito da Secretaria de Controle Externo de Tomada de Contas Especial (SecexTCE) , inserta à peça 58:
"INTRODUÇÃO
Cuidam os autos de tomada de contas especial instaurada pelo Fundo Nacional de Desenvolvimento da Educação (FNDE) em desfavor de Elias Guimarães Santiago, Prefeito Municipal nos períodos de 1º/1/2009 a 31/12/2012 e de 1º/1/2017 a 31/12/2020, e de Antônio do Nascimento Guimarães, Prefeito Municipal no período de 1º/1/2013 a 31/12/2016, em razão da omissão no dever de prestar contas do Convênio 700623/2011 (peça 6) , cujo prazo encerrou-se em 16/1/2015, e que tinha por objeto a aquisição de mobiliário e equipamentos padronizados para equipar as escolas de educação infantil do Programa Nacional de Reestruturação e Aparelhagem da Rede Escolar Pública de Educação Infantil - PROINFÂNCIA, no âmbito do Plano de Desenvolvimento da Educação - PDE, instituído pelo Decreto 6.094, de 24 de abril de 2007.
HISTÓRICO
Em 11/12/2018, com fundamento na IN/TCU 71/2012, alterada pela IN/TCU 76/2016 e DN/TCU 155/2016, o dirigente do FNDE autorizou a instauração da tomada de contas especial (peça 1) . O processo foi registrado no sistema e-TCE com o número 914/2019.
O Convênio 700623/2011 foi firmado no valor de R$ 102.261,18, sendo R$ 101.238,57 à conta do concedente e R$ 1.022,61 referentes à contrapartida do convenente. Teve vigência de 23/12/2011 a 26/11/2013, com prazo para apresentação da prestação de contas até 16/1/2015. Os repasses efetivos da União totalizaram R$ 101.238,57 (peça 8) .
O fundamento para a instauração da tomada de contas especial, conforme consignado na matriz de responsabilização elaborada pelo tomador de contas, foi a constatação da seguinte irregularidade:
'Não comprovação da boa e regular aplicação dos recursos federais repassados à Prefeitura Municipal de Concórdia do Pará - PA, em face da omissão no dever de prestar contas dos valores transferidos, no âmbito do convênio descrito como 'O OBJETO DESTE CONVENIO E AQUISICAO DE MOBILIARIO E EQUIPAMENTOS PADRONIZADOS PARA EQUIPAR AS ESCOLAS DE EDUCACAO INFANTIL DO PROGRAMA NACIONAL DE REESTRUTURACAO E APARELHAGEM DA REDE ESCOLAR PUBLICA DE EDUCACAO INFANTIL  PROINFÂNCIA, NO ÂMBITO DO PLANO DE DESENVOLVIMENTO DA EDUCACAO - PDE, INSTITUIDO PELO DECRETO N. 6.094, DE 24 DE ABRIL DE 2007', no período de 23/12/2011 a 26/11/2013, cujo prazo encerrou-se em 16/1/2015.'
Os responsáveis arrolados na fase interna foram devidamente comunicados e, diante da ausência de justificativas suficientes para elidir a irregularidade e da não devolução dos recursos, instaurou-se a tomada de contas especial.
No relatório (peça 20) , o tomador de contas concluiu que o prejuízo importaria no valor original de R$ 101.238,57, imputando-se a responsabilidade a Elias Guimarães Santiago, Prefeito Municipal nos períodos de 1º/1/2009 a 31/12/2012 e de 1º/1/2017 a 31/12/2020, na condição de gestor dos recursos, e a Antônio do Nascimento Guimarães, Prefeito Municipal no período de 1º/1/2013 a 31/12/2016, na condição de gestor dos recursos.
Em 7/8/2019, a Controladoria-Geral da União emitiu o relatório de auditoria (peça 21) , em concordância com o relatório do tomador de contas. O certificado de auditoria e o parecer do dirigente do órgão de controle interno concluíram pela irregularidade das presentes contas (peças 22 e 23) .
Em 20/8/2019, o ministro responsável pela área atestou haver tomado conhecimento das conclusões contidas no relatório e certificado de auditoria, bem como do parecer conclusivo do dirigente do órgão de controle interno, manifestando-se pela irregularidade das contas, e determinou o encaminhamento do processo ao Tribunal de Contas da União (peça 24) .
Na instrução inicial (peça 28) , analisando-se os documentos nos autos, concluiu-se pela necessidade de realização de citação e audiência do responsável Antônio do Nascimento Guimarães, para as irregularidades abaixo:
Irregularidade 1: não comprovação da boa e regular aplicação dos recursos federais repassados ao município de Concórdia do Pará/PA, no âmbito do Convênio 700623/2011, registro Siafi 669.019, firmado entre o Fundo Nacional de Desenvolvimento da Educação e aquela municipalidade, e que tinha por objeto a aquisição de mobiliário e equipamentos padronizados para equipar as escolas de educação infantil do Programa Nacional de Reestruturação e Aparelhagem da Rede Escolar Pública de Educação Infantil - PROINFÂNCIA, cujo prazo para apresentação de prestação de contas encerrou-se em 16/1/2015.
Evidências da irregularidade: documentos técnicos presentes nas peças 6, 8, 9, 10, 13 e 14.
Normas infringidas: art. 37, caput, c/c o art. 70, parágrafo único, da Constituição da República Federativa do Brasil; art. 93 do Decreto-lei 200/1967; art. 66 do Decreto 93.872/1986; e Cláusula Décima Quinta do Termo de Convênio 700623/2011.
Débito relacionado ao responsável Antônio do Nascimento Guimarães:
	Data de ocorrência
	Valor histórico (R$) 

	19/1/2012
	102.101,80

Cofre credor: Fundo Nacional de Desenvolvimento da Educação
Responsável: Antônio do Nascimento Guimarães
Conduta: não demonstrar a boa e regular aplicação dos recursos federais recebidos e geridos por meio do Convênio 700623/2011, em face da omissão na prestação de contas, cujo prazo encerrou-se em 16/1/2015.
Nexo de causalidade: a conduta descrita impediu o estabelecimento do nexo causal entre as possíveis despesas efetuadas com os recursos recebidos, no âmbito do instrumento em questão, no período de 1º/1/2013 a 31/12/2016.
Culpabilidade: não há excludentes de ilicitude, de culpabilidade e de punibilidade; é razoável supor que o responsável tinha consciência da ilicitude de sua conduta; era exigível conduta diversa da praticada, qual seja, desincumbir-se do seu dever por meio da apresentação da prestação de contas no prazo e forma devidos.
Encaminhamento: citação.
Irregularidade 2: não cumprimento do prazo originalmente estipulado para prestação de contas do Convênio 700623/2011 (peça 6) , firmado entre o Fundo Nacional de Desenvolvimento da Educação e aquela municipalidade, e que tinha por objeto a aquisição de mobiliário e equipamentos padronizados para equipar as escolas de educação infantil do Programa Nacional de Reestruturação e Aparelhagem da Rede Escolar Pública de Educação Infantil - PROINFÂNCIA, cujo prazo para apresentação de prestação de contas encerrou-se em 16/1/2015.
Evidências da irregularidade: documentos técnicos presentes nas peças 6, 8, 9, 10, 13 e 14.
Normas infringidas: art. 37, caput, c/c o art. 70, parágrafo único, da Constituição da República Federativa do Brasil; art. 93, do Decreto-lei 200/1967; art. 66, do Decreto 93.872/1986; Cláusula Décima Quinta, do Termo de Convênio 700623/2011; e Súmula 230, do Tribunal de Contas da União.
Responsável: Antônio do Nascimento Guimarães.
Conduta: descumprir o prazo originalmente estipulado para prestação de contas dos recursos federais recebidos à conta do Convênio 700623/2011, o qual se encerrou em 16/1/2015.
Nexo de causalidade: a conduta descrita impediu o estabelecimento do nexo causal entre as possíveis despesas efetuadas com os recursos recebidos, no âmbito do instrumento em questão, no período de 1º/1/2013 a 31/12/2016.
Culpabilidade: não há excludentes de ilicitude, de culpabilidade e de punibilidade; é razoável supor que o responsável tinha consciência da ilicitude de sua conduta; era exigível conduta diversa da praticada, qual seja, desincumbir-se do seu dever por meio da apresentação da prestação de contas no prazo e forma devidos.
Encaminhamento: audiência.
Em cumprimento ao Despacho do Relator (peça 31) , foi efetuada a citação e audiência do responsável Antônio do Nascimento Guimarães, nos moldes adiante:
	Comunicação: Ofício 2.752/2021-TCU/Seproc (peça 33) 
Data da Expedição: 8/2/2021
Data da Ciência: 23/2/2021 (peça 55) 
Nome do Recebedor: Vanete Ribeiro
Observação: Ofício enviado para o endereço do responsável, conforme pesquisa de endereço no sistema da Receita Federal (peça 32) 
Fim do prazo para a defesa: 27/3/2019

Transcorrido o prazo regimental, o responsável Antônio do Nascimento Guimarães apresentou defesa (peças 36 a 54) .
Posteriormente, o FNDE encaminhou o Ofício 10.153/2021 (peça 57) , informando que foi apresentada documentação a título de prestação de contas intempestiva do Convênio 700623/2011, a qual seria objeto de nota técnica a ser encaminhada ao Tribunal.
ANÁLISE DOS PRESSUPOSTOS DE PROCEDIBILIDADE DA IN/TCU 71/2012
Avaliação de Viabilidade do Exercício do Contraditório e Ampla Defesa
 Verifica-se que não houve o transcurso de mais de dez anos desde o fato gerador sem que tenha havido a notificação dos responsáveis pela autoridade administrativa federal competente (art. 6º, inciso II, c/c art. 19 da IN/TCU 71/2012, modificada pela IN/TCU 76/2016) , uma vez que o fato gerador da irregularidade sancionada ocorreu em 17/1/2015, e os responsáveis foram notificados sobre a irregularidade, pela autoridade administrativa competente, conforme abaixo:
Elias Guimarães Santiago, por meio do ofício acostado à peça 11, recebido em 2/3/2017, conforme AR (peça 12) ; e
Antônio do Nascimento Guimarães, por meio do ofício acostado à peça 13, recebido em 30/1/2015, conforme AR (peça 14) .
Valor de Constituição da TCE
Verifica-se, ainda, que o valor atualizado do débito apurado (sem juros) , em 1º/1/2017, é de R$ 142.057,96, portanto, superior ao limite mínimo de R$ 100.000,00, na forma estabelecida conforme os arts. 6º, inciso I, e 19 da IN/TCU 71/2012, modificada pela IN/TCU 76/2016.
OUTROS PROCESSOS/DÉBITOS NOS SISTEMAS DO TCU COM OS MESMOS RESPONSÁVEIS
 Informa-se que foram encontrados processos no Tribunal com um dos responsáveis:
	Responsável
	Processos

	Elias Guimarães Santiago
	Processo 021.517/2017-7 (TCE, aberto) ; Processo 016.039/2017-3 (TCE, encerrado) ; Processo 012.422/2017-7 (TCE, encerrado) ; Processo 015.036/2018-9 (TCE, encerrado) ; e Processo 004.638/2021-2 (TCE, aberto) 

A tomada de contas especial está, assim, devidamente constituída e em condição de ser instruída.
EXAME TÉCNICO			
 Da análise dos documentos presentes nos autos, verifica-se que Antônio do Nascimento Guimarães era a pessoa responsável pela gestão e execução dos recursos federais recebidos à conta do Convênio 700623/2011, bem como pela respectiva prestação de contas.
 Verifica-se que foi dada oportunidade de defesa ao agente responsável, em obediência aos princípios constitucionais que asseguram o direito ao contraditório e à ampla defesa (art. 5º, inciso LV, da Constituição Federal) , conforme detalhado no item 'Análise dos Pressupostos de Procedibilidade da IN/TCU 71/2012', subitem 'Avaliação de Viabilidade do Exercício do Contraditório e Ampla Defesa'.
 Entretanto, o responsável não apresentou justificativas suficientes para elidir a irregularidade e não recolheu o montante devido aos cofres do FNDE, razão pela qual sua responsabilidade foi mantida.
 Passa-se agora ao exame das alegações de defesa apresentadas pelo responsável Antônio do Nascimento Guimarães:
Manifestação do responsável Antônio do Nascimento Guimarães (peça 36) :
O responsável alega que os recursos federais foram devidamente empregados, mediante devido processo licitatório, que teve ampla divulgação e disputa acirrada entre as empresas participantes. A contratada foi a que apresentou a melhor oferta, os mobiliários foram devidamente entregues e as unidades escolares satisfatoriamente equipadas.
Informa que, em anexo à sua defesa, encaminha documentos que comprovam o atingimento do fim proposto no ajuste.
Por fim, afirma que não há qualquer evidência de má-fé e, mesmo que a prestação de contas não tenha sido apresentada em tempo hábil (16/1/2015) , visto que foi enviada pelo sistema SIGPC em 25/2/2021, fato é que não houve prejuízo financeiro ao erário e, sobretudo, não houve dolo, muito menos um mínimo de má-fé que revelasse a presença de um comportamento desonesto.
Análise da manifestação do responsável:
Analisando-se a defesa apresentada (peças 36 a 54) , constata-se que o responsável encaminhou uma série de documentos consistentes em telas do Sistema de Gestão de Prestação de Contas - SIGPC (processo licitatório 9/2013-1903008, nota de empenho, extrato bancário da conta específica do ajuste, recibos, comprovantes de pagamento, ordens de pagamento, notas fiscais e notas de liquidação) , todos referentes a fornecimento de equipamentos e mobiliários que, conjugados com os lançamentos registrados no extrato da conta específica do programa (peça 47) , permitiu a construção da seguinte tabela:
	Extrato Bancário
	Documento de Despesa

	Data
	Valor
	Localização
	Beneficiado
	Nota Fiscal
	Data
	Valor
	Localização

	31/5/2013
	  9.125,30
	peça 47, p. 9
	A S Castro Cutrim e Cia. Ltda. - ME
	180
	31/5/2013
	  9.125,30
	peça 54, p. 4

	5/6/2013
	  9.563,00
	peça 47, p. 7
		181
	4/6/2013
	  9.563,00
	peça 52, p. 4

	5/6/2013
	  7.485,00
	peça 47, p. 7
		184
	16/6/2013
	  7.485,00
	peça 53, p. 4

	5/6/2013
	     610,00
	peça 47, p. 7
		183
	11/6/2013
	     610,00
	peça 48, p. 4

	1º/7/2013
	14.305,50
	peça 47, p. 6
		213
	28/6/2013
	14.305,50
	peça 50, p. 4

	11/7/2013
	51.709,70
	peça 47, p. 6
		Não encaminhado

	22/7/2013
	  8.154,80
	peça 47, p. 6
		228
	18/7/2013
	 8.154,80
	peça 49, p. 4

	22/7/2013
	  1.148,50
	peça 47, p. 6
		229
	19/7/2013
	 1.148,50
	peça 51, p. 4

Dessa análise, foi possível verificar uma correlação entre quase todos os documentos de despesa enviados e os lançamentos em extrato bancário, bem como observar que todos os documentos de despesa fazem referência à aquisição de equipamentos e mobiliários, com exceção do desembolso ocorrido no dia 11/7/2013, no valor de R$ 51.709,70, para o qual não houve o encaminhamento de documento comprobatório de despesa.
Verifica-se que a documentação apresentada pelo responsável foi capaz de comprovar parte da aplicação dos recursos do ajuste, restando o valor de R$ 51.709,70 pendente de comprovação.
Por fim, no âmbito do TCU, é considerado de boa-fé o responsável que, embora tenha concorrido para o dano ao erário ou outra irregularidade, seguiu as normas pertinentes, os preceitos e os princípios do direito. A análise da conduta, portanto, é feita sob o ponto de vista objetivo, sem que seja necessária a comprovação de má-fé  (dolo) , mas apenas da ausência de boa-fé objetiva, para a responsabilização do agente (Acórdão 7936/2018-TCU-Segunda Câmara, Relator Ministro Augusto Sherman) .
No caso concreto, a omissão na prestação de contas constitui irregularidade grave, e caracteriza infração à norma de estatura constitucional e a outras normas infralegais, o que afasta a possível boa-fé na conduta do responsável.
Dessa forma, acolhem-se parcialmente as alegações de defesa, para afastar parte do débito incialmente imputado.
Em razão da análise procedida nas alegações de defesa apresentadas pelo responsável Antônio do Nascimento Guimarães, verifica-se que os argumentos de defesa não foram suficientes para elidir integralmente a irregularidade pela qual está sendo responsabilizado, de forma que devem ser acolhidos parcialmente.
Não há elementos para que se possa efetivamente aferir e reconhecer a ocorrência de boafé na conduta do responsável, podendo este Tribunal, desde logo, proferir o julgamento de mérito pela irregularidade das contas, com a condenação em débito e com a aplicação da multa prevista no art. 57 da Lei 8.443/1992.
Por outro lado, o responsável Antônio do Nascimento Guimarães também foi chamado em audiência pelo 'não cumprimento do prazo originalmente estipulado para prestação de contas do Convênio 700623/2011 (peça 6) .
Nesse ponto, o responsável não trouxe qualquer argumento que justificasse a sua conduta. Chama a atenção o fato de que a prestação de contas intempestiva foi apresentada pelo próprio responsável, em 25/2/2021 (peça 43) , o que leva à presunção de que possuía as condições materiais para prestar contas do ajuste.
Censurável a conduta do gestor que assim procede, pois fez movimentar desnecessariamente a máquina administrativa, despendendo recursos humanos e materiais no âmbito do FNDE, da Controladoria-Geral da União e do Tribunal de Contas da União.
Sobre o assunto, oportuno mencionar fragmento do voto do Ministro Raimundo Carreiro, condutor do Acórdão 4460/2011-TCU-Segunda Câmara, in verbis (grifamos) :
'Logo, na medida em que sua omissão ensejou a movimentação de toda a máquina administrativa no âmbito interno e externo, imperioso que seja apenada, pois constitui conduta grave, além de violar a Constituição Federal, a Lei nº 8.443/92 e o próprio convênio que geriu.'
 Em razão da irregularidade apontada não ter sido devidamente justificada, devem as contas do responsável Antônio do Nascimento Guimarães serem julgadas irregulares, com a possibilidade de aplicação da multa prevista no art. 58, inciso I, da Lei 8.443/1992.
 Por fim, cumpre relembrar que foi afastada a responsabilidade do Sr. Elias Guimarães Santiago, nos termos da instrução de peça 28, razão pela qual será proposta a sua exclusão da relação processual.
PRESCRIÇÃO DA PRETENSÃO PUNITIVA
Vale ressaltar que a pretensão punitiva, conforme Acórdão 1.441/2016Plenário, Relator Ministro Benjamin Zymler, que uniformizou a jurisprudência acerca dessa questão, subordinase ao prazo geral de prescrição indicado no art. 205 do Código Civil, que é de dez anos, contado da data de ocorrência da irregularidade sancionada, nos termos do art. 189 do Código Civil, sendo este prazo interrompido pelo ato que ordenar a citação, a audiência ou a oitiva das responsáveis.
No caso em exame, não ocorreu a prescrição, uma vez que a irregularidade sancionada ocorreu ao longo do exercício de 2013, e o ato de ordenação da citação ocorreu em 28/1/2021.
CUMULATIVIDADE DE MULTAS
 Quanto à possibilidade de aplicação cumulativa das multas dos arts. 57 e 58, inciso I, da Lei 8.443/1992, ainda que seja adequada a realização de citação e audiência do responsável, por força do disposto no art. 209, § 4º, do RI/TCU, o Tribunal reconhece que existe relação de subordinação entre as condutas de 'não comprovação da aplicação dos recursos' e de 'omissão na prestação de contas', sendo a primeira consequência da segunda, o que enseja, na verificação das duas irregularidades, a aplicação da multa do art. 57, com o afastamento da multa do art. 58, inciso I, em atenção ao princípio da absorção (Acórdão 9579/2015-TCU-Segunda Câmara, Relator Ministro Vital do Rêgo; Acórdão 2469/2019-TCU-Primeira Câmara, Relator Ministro Augusto Sherman) .
 Conforme leciona Cezar Bitencourt (Tratado de Direito Penal: parte geral - 8ª Edição - São Paulo: Saraiva, 2003. Pg. 565) , na absorção, ' (...) a pena do delito mais grave absorve a pena do delito menos grave, que deve ser desprezada'. No caso concreto, a 'omissão no dever de prestar contas', embora seja uma irregularidade autônoma, funciona como fase ou meio para a consecução da 'não comprovação da aplicação dos recursos', havendo clara relação de interdependência entre essas condutas. Dessa forma, recaindo as duas ocorrências num mesmo gestor, deve prevalecer a pena do delito mais grave, qual seja, a multa do art. 57, da Lei 8.443/1992.
 Cumpre observar, ainda, que a conduta do responsável, consistente nas irregularidades 'não comprovação da boa e regular aplicação dos recursos federais repassados em face da omissão no dever de prestar contas' e 'não cumprimento do prazo originalmente estipulado para prestação de contas do Convênio 700623/2011', configura violação não só às regras legais, mas também aos princípios basilares da administração pública, eis que, em última análise, ocorre o comprometimento da necessária satisfação à sociedade sobre o efetivo emprego dos recursos públicos postos à disposição da municipalidade, por força do instrumento de repasse em questão.
 Nesses casos, em que fica evidente a falta de transparência e lisura, não há como afastar as suspeitas sempre presentes de que a totalidade dos recursos públicos federais, transferida ao município, tenha sido integralmente desviada, em prol de gestor ímprobo, ou de pessoas por ele determinadas, a revelar grave inobservância do dever de cuidado no trato com a coisa pública, isto é, ato praticado com culpa grave, pois, na espécie, a conduta do responsável se distancia daquela que seria esperada de um administrador público minimante diligente, em um claro exemplo de erro grosseiro a que alude o art. 28, do Decreto-lei 4.657/1942 (Lei de Introdução às Normas do Direito Brasileiro) , incluído pela Lei 13.655/2018 (Acórdão 1689/2019-TCU-Plenário, Relator Ministro Augusto Nardes; Acórdão 2924/2018-TCU-Plenário, Relator Ministro José Mucio Monteiro; e Acórdão 2391/2018-TCU-Plenário, Relator Ministro Benjamin Zymler) .
CONCLUSÃO
 Em face da análise promovida na seção 'Exame Técnico', verifica-se que o responsável Antônio do Nascimento Guimarães não logrou comprovar a boa e regular aplicação da integralidade dos recursos. Ademais, inexistem nos autos elementos que demonstrem a boa-fé do responsável ou a ocorrência de outras excludentes de culpabilidade.
 Verifica-se também que não houve a prescrição da pretensão punitiva, conforme análise já realizada.
 Tendo em vista que não constam dos autos elementos que permitam reconhecer a boafé do responsável Antônio do Nascimento Guimarães, sugere-se que as suas contas sejam julgadas irregulares, nos termos do art. 202, § 6º, do Regimento Interno do TCU, com a imputação de débito atualizado monetariamente e acrescido de juros de mora, nos termos do art. 202, § 1º, do Regimento Interno do TCU, descontado o valor eventualmente recolhido, e com a aplicação da multa prevista no art. 57 da Lei 8.443/1992.
Além disso, propõe-se excluir o Sr. Elias Guimarães Santiago da relação processual.
PROPOSTA DE ENCAMINHAMENTO
Diante do exposto, submetem-se os autos à consideração superior, propondo:
excluir o Sr. Elias Guimarães Santiago (XXX.160.642-XX) da relação processual;
acolher parcialmente as alegações de defesa apresentadas pelo responsável Antônio do Nascimento Guimarães (XXX.429.852-XX) ;
julgar irregulares, nos termos dos arts. 1º, inciso I, e 16, inciso III, alíneas 'a' e 'c', da Lei 8.443/1992, c/c os arts. 19 e 23, inciso III, da mesma Lei, as contas do responsável Antônio do Nascimento Guimarães (XXX.429.852-XX) , condenando-o ao pagamento da importância a seguir especificada, atualizada monetariamente e acrescida dos juros de mora, calculada a partir da data discriminada até a data da efetiva quitação do débito, fixando-lhe o prazo de quinze dias para que comprove, perante o Tribunal, o recolhimento da referida quantia aos cofres do Fundo Nacional de Desenvolvimento da Educação, nos termos do art. 23, inciso III, alínea 'a', da citada lei, c/c o art. 214, inciso III, alínea 'a', do Regimento Interno do TCU.
Débito relacionado ao responsável Antônio do Nascimento Guimarães (XXX.429.852-XX) :
	Data de ocorrência
	Valor histórico (R$) 

	11/7/2013
	51.709,70

aplicar ao responsável Antônio do Nascimento Guimarães (XXX.429.852-XX) a multa prevista no art. 57, da Lei 8.443/1992, c/c o art. 267 do Regimento Interno do TCU, fixando-lhe o prazo de quinze dias, a contar da notificação, para que comprove, perante o Tribunal (art. 214, inciso III, alínea 'a', do Regimento Interno do TCU) , o recolhimento da dívida aos cofres do Tesouro Nacional, atualizada monetariamente desde a data do acórdão que vier a ser proferido por este Tribunal até a data do efetivo recolhimento, se paga após o vencimento, na forma da legislação em vigor;
autorizar, desde logo, a cobrança judicial das dívidas, caso não atendida a notificação, na forma do disposto no art. 28, inciso II, da Lei 8.443/1992;
autorizar também, desde logo, se requerido, com fundamento no art. 26, da Lei 8.443/1992, c/c o art. 217, §§ 1º e 2º, do Regimento Interno do TCU, o parcelamento das dívidas em até 36 parcelas, incidindo, sobre cada parcela, corrigida monetariamente, os correspondentes acréscimos legais, fixando-lhe o prazo de quinze dias, a contar do recebimento da notificação, para comprovar, perante o Tribunal, o recolhimento da primeira parcela, e de trinta dias, a contar da parcela anterior, para comprovar o recolhimento das demais parcelas, devendo incidir, sobre cada valor mensal, atualizado monetariamente, os juros de mora devidos, no caso do débito, na forma prevista na legislação em vigor, alertando o responsável de que a falta de comprovação do recolhimento de qualquer parcela importará o vencimento antecipado do saldo devedor, nos termos do § 2º do art. 217 do Regimento Interno deste Tribunal;
enviar cópia do acórdão a ser prolatado à Procuradoria da República no Estado do Pará, nos termos do § 3º do art. 16 da Lei 8.443/1992, c/c o § 7º do art. 209 do Regimento Interno do TCU, para adoção das medidas cabíveis;
enviar cópia do acórdão que vier a ser proferido ao Fundo Nacional de Desenvolvimento da Educação e aos responsáveis, para ciência;
informar à Procuradoria da República no Estado do Pará, ao Fundo Nacional de Desenvolvimento da Educação e aos responsáveis que a presente deliberação, acompanhada do Relatório e do Voto que a fundamentam, está disponível para a consulta no endereço www.tcu.gov.br/acordaos, além de esclarecer que, caso requerido, o TCU poderá fornecer sem custos as correspondentes cópias, de forma impressa; e
informar à Procuradoria da República no Estado do Pará que, nos termos do parágrafo único do art. 62 da Resolução TCU 259/2014, os procuradores e membros do Ministério Público credenciados nesta Corte podem acessar os presentes autos de forma eletrônica e automática, ressalvados apenas os casos de eventuais peças classificadas como sigilosas, as quais requerem solicitação formal."
2.	O diretor-substituto e o secretário da SecexTCE ratificaram a instrução acima (peças 59 e 60) .
3.	O representante do Ministério Público junto ao Tribunal de Contas da União (MP/TCU) , em sua intervenção regimental, acolheu o encaminhamento alvitrado pela unidade técnica (peça 61) .
	É o relatório.

Thiago Cordeiro Gaby (OAB/PA 20.066), Márcio Gomes da Silva Júnior (OAB/PA 17.647) e Gabriel Alex da Silva Magalhães (OAB/PA 27.040)

Procurador Marinus Eduardo De Vries Marsico

TOMADA DE CONTAS ESPECIAL. FUNDO NACIONAL DE DESENVOLVIMENTO DA EDUCAÇÃO. CONVÊNIO. AQUISIÇÃO DE MOBILIÁRIO. PROGRAMA NACIONAL DE REESTRUTURAÇÃO E APARELHAGEM DA REDE ESCOLAR PÚBLICA DE EDUCAÇÃO INFANTIL - PROINFÂNCIA. OMISSÃO NO DEVER DE PRESTAR CONTAS. CITAÇÃO. AUDIÊNCIA. ALEGAÇÕES DE DEFESA PARCIALMENTE ACOLHIDAS. CONTAS IRREGULARES. DÉBITO. MULTA. CIÊNCIA.

TOMADA DE CONTAS ESPECIAL (TCE)

Em exame, processo de tomada de contas especial instaurada pelo Fundo Nacional de Desenvolvimento da Educação (FNDE) em desfavor dos srs. Elias Guimarães Santiago (gestões 2009-2012 e 2017-2020) e Antônio do Nascimento Guimarães (gestão 2013-2016) , ex-prefeitos do Município de Concórdia do Pará/PA, em face da omissão no dever de prestar contas dos recursos repassados por meio do Convênio 700623/2011.
2.	O referido ajuste teve como objeto a aquisição de mobiliário e de equipamentos padronizados para aparelhar escolas de educação infantil no âmbito do Programa Nacional de Reestruturação e Aparelhagem da Rede Escolar Pública de Educação Infantil (Proinfância) . Sua vigência abarcou o período de 23/12/2011 a 26/11/2013, com prazo para apresentação da prestação de contas até 16/1/2015.
3.	O valor total do convênio foi R$ 102.261,18, sendo R$ 101.238,57 à conta do concedente e R$ 1.022,61 referentes à contrapartida do convenente. 
4.	No entanto, conforme consta do processo, a prestação de contas não foi encaminhada, motivo que levou o órgão concedente a notificar os responsáveis para que apresentassem a documentação pertinente ou devolvessem os valores recebidos.
5.	Diante da inércia dos ex-gestores, o FNDE concluiu pela instauração de tomada de contas especial em decorrência da omissão no dever de prestar contas. O prejuízo apurado alcançou o montante total transferido, sob a responsabilidade de ambos os ex-prefeitos.
6.	Nesta Corte de Contas, foi promovida a citação tão somente do sr. Antônio do Nascimento Guimarães, gestor dos recursos, para que apresentasse alegações de defesa em face da não comprovação de sua boa e regular aplicação.
7.	Isso porque, conforme apurou a unidade técnica, o total de R$ 102.101,80 foi gasto entre 31/5/2013 e 22/7/2013, ou seja, durante a gestão do sr. Antônio do Nascimento Guimarães. O valor remanescente, de R$ 12.926,02, foi objeto de um pagamento, na data de 27/10/2017, cujo favorecido foi o Ministério da Economia, o que se pressupôs tratar-se de uma Guia de Recolhimento da União. Assim, excluiu-se a responsabilidade do sr. Elias Guimarães Santiago pelo dano apurado.
8.	Quanto ao dever de prestar contas, do mesmo modo, observou-se que o prazo final (16/1/2015) se esgotou durante o mandato do sr. Antônio do Nascimento Guimarães. Por esse motivo, foi também realizada a sua audiência para que justificasse a omissão relativa a esse encargo. 
9.	Regularmente notificado, o responsável ofereceu suas alegações de defesa, argumentando que: (i) os recursos federais foram devidamente empregados, mediante regular procedimento licitatório, que teve ampla divulgação e disputa acirrada entre as empresas participantes; (ii) a contratada foi a que apresentou a melhor oferta, os mobiliários foram devidamente entregues e as unidades escolares, satisfatoriamente equipadas; (iii) não há qualquer evidência de má-fé; e (vi) mesmo que a prestação de contas não tenha sido apresentada em tempo hábil (16/1/2015) , visto que foi enviada em 25/2/2021, não houve prejuízo financeiro e, sobretudo, não houve dolo que revelasse a presença de um comportamento desonesto. Em anexo, o sr. Antônio do Nascimento Guimarães encaminhou documentos que comprovariam o atingimento do fim proposto no ajuste (peças 36 a 54) .
10.	Urge registrar que, após a manifestação do responsável, o FNDE encaminhou ofício a este Tribunal informando que foi apresentada documentação a título de prestação de contas intempestiva do convênio em comento, a qual seria objeto de nota técnica a ser encaminhada oportunamente. Contudo, a entidade enviou, desde já, cópia da documentação recebida (peça 57) .
11.	Ao analisar os documentos juntados aos autos pelo ex-prefeito, a SecexTCE verificou ser possível reconhecer a correlação entre quase todos os documentos de despesa e os lançamentos constantes do extrato bancário. Além disso, destacou que os comprovantes de despesa fazem referência à aquisição de equipamentos e mobiliários, com exceção de um desembolso ocorrido em 11/7/2013, no valor de R$ 51.709,70, para o qual não houve o encaminhamento de documento comprobatório.
12.	Quanto ao não cumprimento do prazo originalmente estipulado para a prestação de contas, a unidade técnica destacou que o responsável não trouxe qualquer argumento que justificasse a sua conduta.
13.	Dessa forma, propôs acolher parcialmente as alegações de defesa para afastar parte do débito, julgando-se irregulares as contas, com imputação do débito remanescente e de multa.
14.	O Parquet especializado endossou o posicionamento da SecexTCE.
15.	Ratifico a análise efetuada pela unidade técnica, motivo pelo qual a incorporo às minhas razões de decidir.
16.	De fato, a documentação ora trazida aos autos pelo ex-prefeito, consistente em nota de empenho, extrato bancário da conta específica do ajuste, recibos, comprovantes de pagamento, ordens de pagamento, notas fiscais e notas de liquidação, mostrou-se apta a evidenciar a escorreita utilização de parte dos valores recebidos na aquisição de equipamentos e mobiliário. A exceção ficou por conta de despesa no valor de R$ 51.709,70, a qual não se fez acompanhar de documento comprobatório.
17.	Assim, a condenação em débito deve corresponder à quantia remanescente.
18.	Além disso, restou não afastada a irregularidade atinente à omissão injustificada no dever de prestar contas.
19.	Como bem destacou a SecexTCE, chama a atenção o fato de que o próprio responsável trouxe aos autos, intempestivamente, a prestação de contas, o que permite presumir que ele possuía as condições materiais de exercer esse encargo na época devida e não o fez. 
20.	Ressalta-se que o dever de prestar contas é inerente à gestão de recursos públicos, constituindo um dos pilares do sistema republicano. Ao descumpri-lo, o responsável infringe a Constituição Federal, as normas que regem a administração pública e as obrigações assumidas por meio do ajuste firmado.
21.	Logo, devem as presentes contas ser julgadas irregulares, com condenação em débito (R$ 51.709,70, em valores históricos) .
22.	Impõe-se apropriada, ainda, a aplicação da multa prevista nos arts. 19, caput, e 57 da Lei 8.443/1992. Para tanto, fixo o seu valor em R$ 8.000,00, correspondente a, aproximadamente, 10% do valor atualizado do débito.
23.	Ressalto, por oportuno, não ter havido a prescrição das pretensões de ressarcimento e punitiva.
24.	Caso seja adotada a tese estabelecida no Acórdão 1441/2016-TCU-Plenário, que estipula prazo prescricional decenal, contado entre a data do fato e a data do ato que ordenar a citação, observa-se que não transcorreu o prazo de dez anos. Isso porque o prazo final para a prestação de contas, que foi descumprido, foi 16/1/2015, e o ato que ordenou a citação do responsável foi praticado em 28/1/2021.
25.	Já a sistemática da Lei 9.873/1999 prevê prazo prescricional de cinco anos, "contados da data da prática do ato ou, no caso de infração permanente ou continuada, do dia em que tiver cessado". Ocorre que, ao contrário da sistemática do Código Civil, quanto à interrupção da prescrição, a Lei 9.873/1999 contempla uma variedade de causas e autonomia entre elas, sendo possível a multiplicidade de interrupções. Nesse sentido, no regime da Lei 9.873/1999, a prescrição se interrompe "I - pela notificação ou citação do indiciado ou acusado, inclusive por meio de edital" e "II - por qualquer ato inequívoco, que importe apuração do fato" (art. 2º) .
26.	Nesta hipótese: (i) o termo inicial é 16/1/2015 (data final para prestação de contas) ; (ii) houve a emissão de notificação pelo órgão concedente em 30/1/2015, ato que interrompeu a prescrição; (iii) houve a emissão de parecer técnico que atestou a omissão em 2018; e (iii) existiram, na sequência, outras ocorrências que configuraram atos inequívocos de apuração dos fatos (inciso II do art. 2º) e também interromperam a prescrição (elaboração de parecer técnico sugerindo a reprovação das contas e recomendando a instauração de tomada de contas especial em 2018; e instauração da tomada de contas especial em 6/12/2018) .
27.	A prescrição também é interrompida "pela notificação ou citação do indiciado ou acusado, inclusive por meio de edital", nos termos do art. 2º, inciso I, da Lei 9.873/1999. E, no regime dessa lei, a interrupção se dá pela citação propriamente dita, e não pelo despacho que a ordena. Com esse fundamento, houve a interrupção em 23/2/2021 (AR de peça 55) .
28.	Nota-se, pois, que, dados os marcos interruptivos descritos, em nenhum intervalo de tempo entre eles foi superado o prazo quinquenal.
29.	Partindo-se da premissa de que a pretensão reparatória segue as mesmas balizas, enquanto não houver norma específica a respeito, a demonstração de que não se operou a prescrição punitiva impõe, como consequência, a conclusão de que também é viável a condenação ao ressarcimento do prejuízo apurado nos autos.
30.	A atuação do TCU, portanto, não se encontra inviabilizada, pois não se verificou a prescrição segundo os critérios do Acórdão 1441/2016-TCU-Plenário e o regime da Lei 9.873/1999.
31.	Por fim, entendo não ser necessária a exclusão do sr. Elias Guimarães Santiago da relação processual, uma vez que esse gestor não chegou a ser citado no bojo desta tomada de contas especial e, portanto, não integrou o rol de responsáveis deste feito.
32.	Ante o exposto, voto no sentido de que o Tribunal adote o acórdão que ora submeto à deliberação desta Primeira Câmara.
                TCU, Sala de Sessões Ministro Luciano Brandão Alves de Souza, em 20 de julho de 2021.
BENJAMIN ZYMLER 
Relator